【裁判字號】    98,重訴,400
【裁判日期】    981207
【裁判案由】    塗銷抵押權登記
【裁判全文】
臺灣臺中地方法院民事判決            98年度重訴字第400號
原      告    己○○
              甲○○
上2人共同
訴訟代理人    莊慶洲律師
複 代理 人    戊○○
被      告    丙○○
兼訴訟代理人  乙○○
被      告    翁添財
兼訴訟代理人  丁○○
上列當事人間請求塗銷抵押權登記事件，本院於民國98年11月16
日言詞辯論終結，判決如下：
    主      文
原告之訴駁回。
訴訟費用由原告己○○、甲○○各負擔10分之9、10分之1。
    事實及理由
壹、兩造爭執要旨：
一、原告主張略以：緣台中市○區○○○段126-4 地號土地，原
    係由被告乙○○、丁○○與訴外人郭弄、潘秀霞、賴水樹、
    郭金祿、郭林芙蓉、財政部國有財產局、賴來有等人共有。
    被告乙○○以其應有部分9900分之696 ，於民國82年4 月17
    日，為被告丙○○設定擔保債權總金額新台幣（下同）600
    萬元之抵押權（登記字號：台中市中正地政事務所82普字第
    015528號）。被告丁○○以其應有部分39600分之11603，於
    86年5 月27日，為被告翁添財設定擔保債權總金額最高限額
    600 萬元，存續期間自86年5 月24日至87年5 月23日之抵押
    權（登記字號：台中市中正地政事務所86普字第243190號）
    。嗣上開土地經鈞院93年度訴字第1601號判決分割而增加同
    段126-14地號土地（下稱系爭土地），由賴來有分得，並於
    97年間出賣予原告。被告丙○○、翁添財係分別與被告乙○○、丁○○發生債權債務關係，與原告無債權債務關係，上
    開抵押權設定未得原告同意，自應移存於被告乙○○、丁○○分割所取得之土地上，然卻隨同登記至系爭土地上，限制
    原告所有權行使，影響系爭土地價值，屬權利濫用，有違誠
    信原則，為此先位之訴依民法第767 條、第825 條規定，請
    求塗銷抵押權，並求為判決如先位聲明所示。如認無法判決
    命被告塗銷抵押權，被告乙○○、丁○○既拒絕履行塗銷前
    開抵押權之義務，即應賠償原告土地因存有抵押權之負擔所
    致損害，並按上開抵押權尚存債務625 萬元及原告2 人各自
    之應有部分計算損害數額，為此備位之訴依民法第825 條規
    定請求賠償損害，並求為判決如備位聲明所示等語。並先位
    聲明：被告丙○○、乙○○應將坐落台中市○區○○○段12
    6-14地號土地，登記字號：普字第015528號第一順位抵押權
    ，債務人乙○○擔保債權總金額600 萬元，及被告丁○○、
    翁添財應將前開土地，登記字號：普字第243190號第二順位
    權利人翁添財，擔保債權總金額：最高限額600 萬元之抵押
    權登記予以塗銷。暨備位聲明：被告乙○○、丁○○應連帶
    給付原告己○○562 萬5,000 元，並連帶給付原告甲○○62
    萬5, 000元。
二、被告丙○○、乙○○抗辯略以：按民法第868 條規定，抵押
    之不動產如經分割，其抵押權不因此而受影響。因此分別共
    有之土地，部分共有人就應有部分設定抵押權，於辦理共有
    物分割登記時，除有土地登記規則第107 條但書之情形外，
    該抵押權則須按原應有部分轉載於分割後各宗土地上，係抵
    押權不可分之規定，該見解亦經行政院、內政部、法務部等
    機關函釋在案。系爭土地經94年10月28日鈞院93年度訴字第
    1601號判決准予原物分割，並在95年6 月13日完成分割登記
    ，被告間之抵押權依法轉載於系爭土地上，擔保範圍僅為系
    爭土地9900分之696 ，並非系爭土地全部，此乃法律規定之
    當然效果，並非被告間行為所致，且原告於97年4 月取得系
    爭土地，已知系爭土地存有抵押權之轉載，出賣人亦非被告
    乙○○，本件不適用民法第767 條、第825 條之規定，更無
    第148 第1 項違背誠信原則之論述。況被告間就系爭抵押權
    擔保之債權600 萬元確屬存在，業經臺灣臺中地方法院檢察
    署95年度偵字第19298 號不起訴處分書，及臺灣高等法院臺
    中分院97年度重上更（一）字第44號、最高法院98年度台上
    字第1789號民事判決在案等語。並聲明：原告之訴駁回。
三、被告翁添財、丁○○抗辯略以：上開抵押權存在賴來有分割
    後取得之系爭土地上，乃基於民法第867 條、第869 條、土
    地登記規則第107 條等規定，並無不法可言。原告97年4 月
    間向賴來有購得系爭土地時，抵押權已存在系爭土地上，亦
    即原告購買系爭土地時已承認抵押權設定之合法性，原告要
    求塗銷，於法有違。原告對出賣人賴來有以外任何人有所請
    求或主張，皆構成當事人不適格，原告非原始共同共有人，
    即無權主張判決分割後之抵押權；又依民法第351 條規定，
    買受人於契約成立時，知有權利之瑕疵者，出賣人不負擔保
    之責，故賴來有無責等語。並聲明：原告之訴駁回。
貳、本件兩造不爭執事項及爭執事項如下：
一、不爭執事項：
  1.被告乙○○、丁○○原與訴外人財政部國有財產局、郭弄、
    潘秀霞、賴水樹、郭金祿、郭林芙蓉、賴來有等人共有台中
    市○區○○○段126-4 地號土地，被告乙○○應有部分3960
    0 分之3279，被告丁○○應有部分39600 分之11603 。
  2.上開土地經94年10月28日本院93年度訴字第1601號判決分割
    ，其分割後增加同段126-14等地號土地，由賴來有分得。
  3.原告己○○、甲○○於97年向賴來有購得系爭土地，於97年
    4 月23日完成所有權移轉登記，原告己○○、甲○○應有部
    分各10分之9 、10分之1 。
  4.被告乙○○於82年4 月17日，將126-4 地號土地所有權應有
    部分9900分之696 ，設定擔保債權總金額600 萬元之抵押權
    予被告丙○○（登記字號：台中市中正地政事務所82普字第
    015528號）。
  5.被告丁○○於86年5 月27日，將126-4 地號土地所有權應有
    部分39600 分之11603 ，設定擔保債權總金額最高限額600
    萬元，存續期間自86年5 月24日至87年5 月23日之抵押權予
    被告翁添財（登記字號：台中市中正地政事務所86普字第24
    3190號）。
二、爭執之事項：
  1.原告得否依據民法第767 條請求被告丙○○、翁添財塗銷抵
    押權登記，並依民法第825 條規定請求被告乙○○、丁○○
    分別與被告丙○○、翁添財共同塗銷上開抵押權登記？（先
    位聲明）
  2.原告得否依據民法第825 條規定，以共有人應與出賣人負同
    一瑕疵擔保責任為由，請求被告乙○○、丁○○負損害賠償
    責任？是否應連帶負責？其損害金額如何？（備位聲明）
、得心證之理由：
一、先位聲明部分：
  (一)按抵押之不動產如經分割，或讓與其一部，或擔保一債權之
    數不動產而以其一讓與他人者，其抵押權不因此而受影響，
    民法第868 條定有明文。又分別共有之房地，各共有人得就
    其應有部分設定抵押權，此為司法院大法官釋字第141 號解
    釋所明認。而共有人就應有部分設定抵押權者，於辦理共有
    物分割登記時，除有土地登記規則第107 條但書之情形，先
    徵得抵押權人之同意，將其抵押權轉載於抵押人分得之土地
    外，該抵押權按原應有部分轉載於分割後各宗土地之上，通
    說認此係抵押權不可分性之規定。亦有學者就共有物分割所
    生之效果析論，認為共有物之分割（指原物分割而言），乃
    為共有人間各就其應有部分相互移轉，故因分割而取得單獨
    所有權之效力，並不溯及既往，而應自分割完畢發生。因之
    ，應有部分上之抵押權，於共有物分割後，除有前述但書情
    形外，抵押權仍存在抵押人原有之應有部分上，抵押權人自
    仍得對全部土地上抵押人之應有部分，行使抵押權。抵押權
    實行之結果，共有之狀態，將重行回復，抵押人應有部分之
    取得人，得重請求分割共有物（參見謝在全著，民法物權論
    下冊，第35、36頁，80年2 月初版）。以上論述基礎雖屬有
    異，但結果尚無不同，亦即應有部分之抵押權，其後共有物
    經分割者，其抵押權不因此而受影響，抵押權人自仍得對全
    部土地上抵押人之應有部分，行使抵押權。又依民法第825
    條規定意旨，各共有人對於他共有人因分割而得之物，負與
    出賣人相同之瑕疵擔保責任，顯係採取移轉主義之立場。而
    98年1 月23日修正、98年7 月23日施行之民法第824-1 條，
    更因應學者間對於分割共有物應採認定主義或移轉主義每有
    爭論，基於第825 條之立法精神，明定：「共有人自共有物
    分割之效力發生時起，取得分得部分之所有權。」，而認共
    有人取得分得部分單獨所有權，其效力係向後發生而非溯及
    既往，即重申移轉主義之立場。分割共有物之效力，因採移
    轉主義，故應有部分原有抵押權或質權者，於分割時，其權
    利仍存在於原應有部分上，此由同條第2項前段規定：「應
    有部分有抵押權或質權者，其權利不因共有物之分割而受影
    響。」甚明。而98年7 月6 日修正之土地登記規則第107 條
    ，僅於第1 項但書配合民法第824 條之1 第2 項增訂以應有
    部分設定之抵押權，應移載於原設定人分割後取得之土地之
    情形，解釋上與修正前意旨並無不同。因之，原以應有部分
    為標的所設定之抵押權，於共有物分割後，仍以應有部分存
    於各共有人分得部分土地上，亦即不獨原設定抵押之共有人
    其分得部分上有抵押權之存在，其他共有人分得部分亦有抵
    押權之存在。
  (二)查本件系爭土地分割前為被告乙○○、丁○○與訴外人賴來
    有等人分別共有，被告乙○○於82年4 月17日就其應有部分
    9900分之696 ，為被告丙○○設定債權總金額600 萬元之抵
    押權；被告丁○○於86年5 月27日，就其應有部分39 600分
    之11603 ，為被告翁添財設定擔保債權總金額最高限額600
    萬元之抵押權，系爭土地於94年10月28日經本院93年度訴字
    第1601號判決分割確定，上開抵押權經轉載登記在賴來有分
    得之系爭土地上，原告於97年向賴來有購得系爭土地，於97
    年4 月23日完成所有權移轉登記，原告己○○、甲○○應有
    部分各10分之9 、10分之1 等情，業據兩造所不爭執，並有
    卷附臺中市中正地政事務所網路申領之土地異動索引、土地
    登記第二類謄本、地籍圖謄本等件為證。而被告乙○○、丁○○分別以其應有部分為被告丙○○、翁添財設定之上開抵
    押權，於系爭土地經判決原物分割後，揆諸首揭說明，即仍
    以應有部分存於賴來有分得部分，且應依土地登記規則第10
    7 條規定而為轉載，此為共有物裁判分割所生合法效果，原
    告之所有權上縱因存有上開抵押權而有何不利益，亦應忍受
    ，而無從依民法第767 條規定請求被告丙○○、翁添財塗銷
    前開抵押權。至被告乙○○、丁○○2 人並非抵押權人，對
    於抵押權是否塗銷無從置喙，況抵押權繼續存在於系爭土地
    係共有物裁判分割所生結果，難謂被告乙○○、丁○○2 人
    有何積極行為所致，原告依民法第767 條、第825 條規定請
    求其2 人塗銷抵押權，亦屬無憑。又原告係系爭土地經裁判
    分割後，始向賴來有買受取得系爭土地，其買受時自可斟酌
    其他有無他人之抵押權決定是否購買，則其主張本件抵押權
    存在於系爭土地有權利濫用、違反誠信原則，亦屬無憑。
  (三)綜上，原告先位聲明依民法第767條、第825條規定，請求被
    告乙○○、丁○○分別與被告丙○○、翁添財共同塗銷上開
    抵押權登記，即屬無憑，不應准許。
二、備位聲明部分：
  (一)原告主張賴來有原得依據民法第825 條規定，以其分得之系
    爭土地有他人之抵押權存在為由，請求被告乙○○、丁○○
    賠償其損害，並謂其既繼受賴來有所分得部分，即有同一請
    求權等語。
  (二)按各共有人，對於他共有人因分割而得之物，按其應有部分
    ，負與出賣人同一之擔保責任，民法第825 條固有明文。又
    所謂與出賣人同一之擔保責任，依民法第349 條及第350 條
    規定，係指共有人對於他共有人因分割而得之物，應擔保第
    三人對該共有人不得主張任何權利及擔保其權利確係存在，
    亦即應擔保買賣標的之權利完整無缺或權利存在之謂。而此
    種擔保責任，屬移轉主義之立法，即認為分割係就各共有人
    應有部分為之，若因分割而歸屬於共有人中一人之物，依分
    割前發生之原因，被第三人追奪或發見藏有瑕疵，是分割之
    部分與應有部分不符。故本條使各共有人依其應有部分，與
    賣主負同一之擔保，以昭公允。惟共有物之分割既足使共有
    關係消滅，則共有物分割後，始向分割後特定土地所有人買
    受土地並為移轉登記者，原共有人與該買受人間既無互為移
    轉土地應有部分情形，該買受人自無從依民法第825 條向原
    共有人有何主張。原告係本件共有物裁判分割確定並為分割
    登記後，始於97年間向賴來有買受賴來有分得之特定部分，
    既為兩造所不爭執，其出賣人係賴來有而非其餘共有人甚明
    ，而其所取得土地之權利是否完整無缺或存在，亦與其餘共
    有人無關；另揆諸前開所述，原告所買受者為特定部分，與
    民法第825 條係共有人互為移轉應有部分顯不相同。則原告
    依民法第825 條規定，請求被告乙○○、丁○○負出賣人同
    一之擔保責任而賠償其損害，亦屬無憑。
  (三)綜上，原告備位聲明依民法第825 條規定，請求被告乙○○
    、丁○○賠償其損害，亦不應准許。
三、從而，原告先位之訴及備位之訴均屬無理由，應予駁回。
四、兩造其餘攻擊防禦方法及其餘未經援用之證據，經本院審酌
    ，認與判決結果不生影響，爰不予一一論列，併此敘明。
肆、訴訟費用負擔之依據：民事訴訟法第78條、第85條第1 項但
    書。
中    華    民    國    98    年    12    月    7    日
                  民事第三庭    法  官  林慧貞
正本係照原本作成。
如對本判決上訴，須於判決送達後20日內向本院提出上訴狀。
中    華    民    國    98    年    12    月    7    日
                                書記官


司法院資訊處製作；財團法人民間司法改革基金會備份。
